【裁判字號】    90,重訴,905
【裁判日期】    900622
【裁判案由】    返還融資款
【裁判全文】
臺灣臺北地方法院民事判決  九十年度重訴字第九○五號
    原      告    復華證券金融股份有限公司
    法定代理人    丙○○
    訴訟代理人    甲○○
                  丁○○
                  乙○○
    被      告    己○○
                              .
    訴訟代理人    陳峰富律師
    複  代理人    滕澤珩律師
                  戊○○      住台北市○○○路○段七六號十樓之二
右當事人間請求返還融資款事件，本院判決如左：
    主      文
被告應給付原告新台幣柒佰肆拾柒萬伍仟元及如附表所示之利息、違約金。
訴訟費用由被告負擔。
    事      實
甲、原告方面：
一、聲明：如主文第一項所示。
二、陳述：
（一）被告於民國八十六年十一月三日起向原告公司申請開立000－0－0000
      0信用帳號，同時訂立融資融券契約，以從事股票之融資融券信用交易之用。
      嗣後被告於八十七年十月十三日及十四日（原告誤載為十月五日及十七日），
      分別融資買進「國產車」股票，計二一三、○○○股，此有系爭股票融資買進
      委託書及交割憑單可稽，且向原告公司融資計七百四十七萬五千元，同時提供
      前揭股票予原告擔保融資債務。
（二）嗣被告融資買進之國產車股票於八十七年底，因上市公司財務危機，導致該股
      票價格持續下跌，致被告信用帳戶之整戶擔保維持率於八十七年十一月九日低
      於百分之一二○，經通知補繳差額，詎未獲置理，原告旋即應依契約規定於集
      中交易市場上處分被告所提供之擔保品，惟因該股票經證券主管機關公告停止
      在集中交易市場上買賣，並於八十九年二月二十三日終止其上市，以致原告未
      能順利處分，上開股票雖自八十九年二月二十三日轉為管理股票，然因其市場
      成交量萎縮，直至九十年二月二十三日始順利處分，處分後取償部分利息計八
      ０、五八二元，惟融資本金均未獲清償。為此，爰以兩造所訂之融資融券契約
      及為契約一部之操作辦法提起本件訴訟。
（四）對被告抗辯所為之陳述：
  １、被告辯稱：本件開戶訂約係由禾豐集團職員，直接要求被告於開戶資料及契約
      書上簽名，並於簽名後旋即收回，並未於契約書上用印，該印章並非係本人所
      刻印，且未附徵信證明文件，因之，本件契約開戶程序未完成，開戶不成立云
      云乙節，然查：
    (1)系爭帳戶之開立作業，原告公司係委任代理證券商辦理，由代理證券商初審後
      核轉原告公司，再經原告徵信審定後，始同意訂立融資融券契約書並開立信用
      帳戶。故被告稱由第三人禾豐集團職員辦理開戶作業，顯有誤解之處。被告親
      自簽名於契約書，授權他人辦理開戶程序，經由承辦人員核對無誤，實不違反
      「親持」之文字解釋，遑論影響契約之成立。再者，被告稱第三人禾豐集團職
      員要求其本人於開戶申請書及融資融券契約上簽名，並於簽名後旋即收回，且
      該簽名部分，亦經被告自承為本人親簽無誤，即已生訴訟法上自認之法律效果
      ，系爭契約為真正應無爭執，是本件契約應已成立，故刻印及用印委由他人代
      行，實不影響本件契約之成立。
    (2)原告公司接獲代理證券商轉交之被告申請開戶書件中業已附上被告開立受託買
      賣帳戶滿三個月之證明文件，此有被告於金豪證券股份有限公司（下稱金豪證
      券公司）申請信用帳戶交易證明可憑。代理證券商並提出大安商業銀行活儲存
      款存摺，以證明業已符合所申請之最高融資限額級數，據上，原告依據被告所
      提出之上開證明文件，憑核審定，同意訂立融資融券契約書並開立信用帳戶。
      倘被告抗辯屬實，系爭帳戶申請開立書件中何以附上上開證明文件，原告又如
      何能據以憑核同意訂立融資融券契約書並開立信用帳戶？準此，被告所為之抗
      辯，顯與事實不符，職是，被告所辯顯不足採。
  ２、被告另稱：伊並非實際買賣系爭股票之行為人，系爭借貸關係不存在云云，惟
      查：
    (1)按現行交易制度，係分二階段為之，亦即被告欲為委託買賣有價證券，應先向
      其所屬之證券經紀商為委託信用交易買賣行為，俟成交之後，代理證券商編製
      各項報表及電腦媒體資料送交原告，原告憑以給予授信，故直接受理被告之委
      託買賣行為應係證券經紀商，而非原告公司，況兩造間既有契約關係存在，又
      系爭股票以被告之信用帳戶融資買進，並於集中交易市場上成交，原告即認系
      爭股票係被告所融資買進而給予授信，並於交割日依證券金融管理規則第九條
      規定直接代被告向證券交易所辦理交割完竣，融資款項雖未直接交付予被告，
      然業已依主管機關規定代為交付予證券交易所，系爭借貸法律關係自應存在兩
      造間。
    (2)按代理權係以法律行為授與者，其授與應向代理人或向代理人對之為代理行為
      之第三人，以意思表示為之，民法第一百六十七條定有明文。又意定代理之授
      權行為，並非要式行為，其授與無須依照一定之方式，明示或默示之授權均得
      為之，即代理權之授與並不以明示為限，如依本人之行為或其他情事足以間接
      推知其有授權之意思者，即生效力。退萬步言，被告明知有第三人使用其所開
      立之信用帳戶，而未為反對之意思表示，亦有民法第一百六十九條表見代理之
      適用，爰此，被告抗辯系爭股票非本人親自買賣，系爭融資借貸法律關係不存
      在，均係卸責之詞，於法無據。
    (3)再查，被告亦表示係應禾豐集團職員之要求，遂同意於系爭契約書上簽名，則
      系爭契約即已成立，並由此可見，被告自始即知悉該系爭帳戶之開立係為買賣
      國產車股票之用，且系爭帳戶開立之後，該帳戶內即有國產車股票之買賣，益
      足徵被告有提供帳戶予第三人買賣之事實，此有融資分戶明細可按。據上述之
      事實，及依被告未將存摺及印章自為保管，而係交由第三人張朝翔、張朝喨等
      人保管，被告豈有不同意及未授權該第三人使用系爭帳戶下單買賣股票之意思
      ；另從被告所提出其與張朝翔間之協議書觀之，被告既將系爭帳戶自開戶日起
      即由第三人張朝翔支配使用，則被告授權第三人使用系爭帳戶下單買賣股票之
      事實，無庸置疑。被告既同意及授權第三人使用系爭帳戶從事有價證券融資融
      券交易，對於系爭股票融資債務，被告自應依融資融券契約負清償責任。
    (4)末查，關於現行交易制度，委託人委託買賣有價證券，須先至往來證券經紀商
      開立買賣有價證券受託契約帳戶，就本件而言，被告之往來證券經紀商為金豪
      證券公司，該證券經紀商基於被告與伊之間受託契約關係，得受理被告買入系
      爭股票之行為；又基於原被告間簽訂之融資融券契約，以及金豪證券公司為原
      告之代理證券商，而得受理被告以融資融券所為之交易，並將成交之交易轉知
      原告，原告依該成交資料憑以給予授信。據上所述，金豪證券公司受理被告融
      資融券之行為，係原告授與代理權予金豪證券公司，金豪證券公司始得以原告
      名義受理融資融券，惟就一般投資人委託買賣有價證券之行為及其他相關作業
      之規範，則係依台灣證券交易所股份有限公司營業細則第七十五條規定，因此
      ，證券商受理投資人下單或寄發交割憑單及對帳單事宜，均非為原告與該證券
      商間業務代理契約之範圍，此自上開營業細則條文之規定自明。又依現行交易
      制度，證券經紀商受託買賣有價證券均係依款券劃撥之方式為之，投資人無庸
      於交割憑單及委託書上簽章。職是，被告抗辯交割憑單及委託書上皆未由被告
      親自簽名認證，乃係曲意委責之詞。本件契約既由被告所親簽，被告應知系爭
      帳戶之用途，又被告將存摺、印鑑交由禾豐集團保管，被告自有同意禾豐集團
      使用系爭帳戶之意思。爰此，被告指稱合併買賣報告書暨交割憑單及委託書上
      均未由被告親自簽名認證，無庸負任何融資融券契約所生之責任，實不足採。
      至被告稱原告未提出系爭交易之電話錄音記錄乙節，依台灣證券交易所股份有
      限公司營業細則第八十條第四、五項之規定，交易之電話錄音紀錄，係由證券
      經紀商保管，原告並無保管之義務，且原告並非系爭有價證券買賣之當事人，
      更無從要求證券經紀商提供或保留電話交易記錄。又本件系爭交易於成交後，
      辦理交割之前均無異議，依該條款規定自無保留電話記錄之必要，況被告從未
      向金豪證券公司及原告表示系爭交易具有爭議，原告即係一善意相對人，被告
      自不得以伊與禾豐集團內部之糾葛，執以認非本人親自委託買進系爭股票，而
      無庸負契約之清償責任。準此以言，被告之抗辯，均係為脫免責任之詞，於法
      無據。
三、證據：提出信用帳戶申請表、融資融券契約書、國產車股票融資買進委託書、交
    割憑單、融資買進明細、補繳差額明細表、大宗限時掛號函件存根聯、國產車股
    票合併買賣交割憑單、沖抵利息明細表、融資融券業務操作辦法摘錄條文、遲延
    利息利率依據函文為證。
乙、被告方面：
一、聲明：駁回原告之訴。
二、陳述：
（一）原告與被告雙方所為融資融券契約等法律行為，因違反相關規定故開戶程序未
      完成，開戶不成立：
  １、經查，依證券金融事業管理規則第九條第一項、第十條第一項規定，及原告公
      司融資融券業務操作辦法第九條第一項暨開立證券信用交易帳戶條件第一條規
      定，辦理徵信調查乃原告核准開立信用帳戶之必要條件，惟原告並未提出被告
      所檢附之任何徵信文件，若原告徵信不完全而仍容許開立帳戶，原告應自負風
      險及所有不利益。尚且，依前開之原告公司融資融券業務操作辦法規定，申請
      開立信用帳戶時，委託人應親持國民身分證正本憑核，並檢附徵信文件以為辦
      理，惟本案係由禾豐集團職員直接要求被告於開戶資料及融資融券契約上簽名
      ，並於簽名後旋即收回，被告並未親持身分證正本到場開戶，契約書上之身分
      證影本為公司面試時留底所用，而且被告亦無檢附任何徵信文件予原告。又原
      告與被告間所簽訂之開戶契約及融資融券契約書上所蓋之被告印章，並非被告
      所刻，印文亦非被告本人所親蓋，而係他人事後代刻被告印章，並加蓋於契約
      之上，被告當場並未親自用印，職是應認開戶程序尚未完成，開戶不成立。
  ２、系爭融資融券契約書之簽立過程，是由金豪證券公司之營業員李明光，在禾豐
      集團董事長之特別助理李坤欽之通知下，攜帶數份空白之契約書，將必須簽名
      之處勾劃出來，再由李坤欽通知被告，到公司之會議室，在必須簽名處簽完名
      即行離去，營業員李明光並未說明簽立契約之目的及契約之內容。至於契約書
      之其他部分則為公司統一刻製之印章所蓋，在同一公司之員工，所提供之印章
      大小一致，字體一樣，依社會之通常經驗，除公司統一刻製外實在想不出有更
      好的理由可以解釋。
  ３、被告並無資力成為融資融券第肆級之信用交易戶：就本件而言，八十六年十月
      二十七日匯款存入五百萬元，八十六年十月二十八日有摺轉提五百萬元，易言
      之，被告在簽立融資融券契約時，該存摺並無存款。由此可見，禾豐集團張朝
      翔利用形式做成人頭符合融資融券之資格，加上原告僅做形成審查，並未要求
      被告提供其他擔保品，使得人頭現象充斥股票市場。其實原告只要稍加注意即
      可察覺此不尋常之現象，即同一公司之員工，同時以高額新開戶之存摺，來申
      請開立信用交易戶，此應非巧合，而是幕後有人在操控。
（二）被告並未委託原告代理證券商金豪證券公司買進本案系爭國產車股票：
  １、退萬步言，縱不論融資融券契約及開戶程序是否成立，於完成融資融券契約後
      ，仍須被告向原告以融資融券方式為有價證券之委託買賣行為，始會使融資融
      券契約產生融資融券之法律關係。
  ２、查我國證券市場上，若欲買賣股票者可親自至證券商處辦理，或以電話委託證
      券商辦理，但實際上常有假冒他人帳戶而買賣股票者，故為了確保是由本人委
      託辦理，台灣證券交易所股份有限公司營業細則第七十五條第一項第四款即規
      定：「委託人買賣有價證券，當面委託者應填寫委託書並簽章。以電話委託者
      ，由受託證券經紀商受託買賣業務人員負責填寫、印製委託書並由委託人於成
      交後交割時補行簽章。」同營業細則第八十條第四項規定：「證券經紀商對電
      話委託應同步錄音，並將電話錄音紀錄置於營業處所。」第五項規定：「前項
      電話錄音紀錄，證券經紀商應至少保存二個月。但買賣委託有爭議者，應保存
      至該爭議消除為止。」第六項規定：「依前項所保存之電話錄音紀錄，視為交
      易憑證之一種。」以上皆是為確保買賣股票之委託人身分正確性所做的規範。
  ３、原告提出之買進股票委託書欠缺被告之簽章，且該委託書記載委託方式為電話
      委託，亦無如營業細則第八十條規定之電話錄音紀錄，則該委託書在欠缺被告
      嗣後補行簽章及欠缺電話錄音紀錄二項下，根本無法確定買進者即為被告本人
      ，然原告竟不理會此二項重大瑕疵，輕率認定係被告買進系爭股票進而給予融
      資，原告應對其自身重大疏忽負起所有責任，不可轉嫁給被告負擔。
  ４、關於系爭股票下單買賣之情形，根據案發當時禾豐集團管理部襄理林義翔於調
      查局之調查筆錄，林義翔坦承禾豐集團之人頭戶買賣國產車股票部分，均由其
      負責喊盤下單。由於人頭戶之提供，另有他人專門負責，因此林義翔並不認識
      這些人頭，只是在張朝喨之指示下，將人頭戶之戶頭下單買賣國產車之股票，
      至於帳戶戶頭資料及交割明細表，則分別由專人負責保管。綜上，被告並無下
      單買賣股票之行為。
（三）代理權係使以代理人名義所為法律行為的效力，得直接歸屬於本人的法律上權
      能。其所以非屬權利，因代理權非為代理人的利益而存在，而是為本人的利益
      而賦予。其所以非屬能力，因其非在使代理人取得某種權利或義務，乃在擴大
      本人的法律上交易活動。代理人於代理權限內所為意思表示（或受意思表示）
      ，須以「本人名義為之」，學說上稱為顯名原則（公開原則），其目的在於保
      護相對人，俾其知悉本人究為何人。為緩和顯名原則，判例學說尚承認所謂的
      「隱名代理」，即代理人雖未以本人名義為法律行為，而實際上有代理之意思
      ，且為相對人所明知或可得而知者，亦得發生代理之效果。我國最高法院雖未
      有判例明文承認隱名代理，惟自七十年以後，有二十五例判決使用隱名代理，
      可見最高法院已逐漸廣為使用隱名代理為判決基礎。查本件從締結融資融券契
      約開始，被告僅為張朝翔之代理人，法律行為之本人為張朝翔，因此雖被告未
      以張朝翔之名義為法律行為，而實際上有代理之意思，且為原告所明知或可得
      而知，亦發生代理之效果。又自國產車遭股票停止交易處分後，市場上即知張
      朝翔、張朝喨兄弟在外欠債高達一千二百億元。而原告卻於八十八年六月二十
      一日與張朝翔、張朝喨簽訂協議書，確認張氏兄弟與被告為併存債務承擔人，
      足徵本件法律行為之本人為張朝翔。蓋依一般社會經驗，找尋併存債務承擔人
      或連帶保證人，必然尋找較當事人更有資力者，原告之所以會找負債高達一千
      二百億元之張氏兄弟為併存債務承擔人，明顯原告認定此筆債務之追索對象為
      張氏兄弟而非被告。另被告與張朝翔於八十八年四月十四日簽立協議書，其中
      第一條即明定：「一、本協議書所提及有關乙方（即被告）之帳戶，自開戶日
      起即全由甲方（即張朝翔）支配使用，乙方僅係開戶提供甲方或其指定人使用
      ，至於使用中之有價證券買賣（包括集中市場、店頭市場）、交易過程、價格
      決定與取消、資金來源與去向、均為甲方之行為與乙方無關。二、本協議書之
      訂立，係因甲方借用乙方帳戶投資有價證券，為解決證券金融糾紛而為之，如
      甲方與證金公司、證券公司簽訂之協議，若不利乙方者，其效力不及於乙方。
      三、本協議書之簽訂，並不代表乙方承認就有附表所示之有價證券交易有任何
      違法或過失情事，若有任何人於訴訟中以本協議書對乙方為不利之攻擊方法，
      效力不及於乙方。」協議書第四頁即列有本件買賣股票之融資債務，益證被告
      僅為張朝翔之人頭灼然至明。縱令鈞院不認為本件可以成立「隱名代理」之情
      形，惟依本件之客觀事實，亦足使原告信賴被告僅為張朝翔之代理人，而令張
      朝翔負授權人責任。再者，本件被告既僅為代理人，即無原告所稱表見代理之
      情事。
三、證據：提出證券金融事業管理規則、原告公司融資融券業務操作辦法、開立證券
    信用交易帳戶條件、台灣證券交易所股份有限公司營業細則、林義翔於調查局所
    作之調查筆錄、本院八十九年度重訴字第二四五三號九十年四月十日筆錄、本院
    八十九年度重訴字第二三○五號九十年三月七日筆錄、融資融券契約書、被告銀
    行存摺、類似案件之徵信文件及存摺、協議書為證。
    理      由
一、原告起訴主張：被告於八十六年十一月三日起向原告公司申請開立000－0－
    00000信用帳號，同時訂立融資融券契約，以從事股票之融資融券信用交易
    之用。嗣後被告於八十七年十月十三日及十四日，分別融資買進國產車股票，計
    二十一萬三千股，且向原告公司融資計七百四十七萬五千元，同時提供前揭股票
    予原告擔保融資債務。但被告融資買進之國產車股票於八十七年底，因上市公司
    財務危機，導致該股票價格持續下跌，致被告信用帳戶之整戶擔保維持率低於百
    分之一百二十，經通知補繳差額，未獲置理，原告旋即應依融資融券契約約定，
    於集中交易市場上處分被告所提供之擔保品，惟因該股票經證券主管機關公告停
    止在集中交易市場上買賣，並終止其上市，以致原告未能依契約約定處分。上開
    股票雖自八十九年二月二十三日轉為管理股票，然因其市場成交量萎縮，直至九
    十年二月二十三日始順利處分，處分後取償部分利息計八萬零五百八十二元，惟
    融資本金均未獲清償。為此，爰依兩造所訂融資融券契約及為契約一部之操作辦
    法，請求被告給付七百四十七萬五千元及其利息、違約金等語。
二、被告則以：(1)原告與被告雙方所為融資融券契約等法律行為，因違反相關規定，
    故開戶程序未完成，開戶不成立。且被告並無資力成為融資融券第肆級之信用交
    易戶，原告徵信不完整，應自負所有不利益及風險。(2)被告並未委託原告代理證
    券商即金豪證券公司買進本案系爭國產車股票。(3)兩造締結融資融券契約時，原
    告即明知被告僅為訴外人張朝翔之人頭，融資債務之請求對象應為張朝翔而非被
    告，被告僅為張朝翔之代理人，法律行為之本人為張朝翔，此從原告於八十八年
    六月二十一日與張朝翔、張朝喨簽訂協議書，確認張氏兄弟與被告為併存債務承
    擔人即明。因此雖被告未以張朝翔之名義為法律行為，惟實際上有代理之意思，
    且為原告所明知或可得而知，是以，本件自發生代理之效果等語資為抗辯。
三、本件原告主張被告於八十六年十一月三日向其申請開立000－0－00000
    信用帳號，同時訂立融資融券契約，以從事股票之融資融券信用交易之用。嗣後
    被告於八十七年十月十三日及十四日，分別融資買進國產車股票，計二十一萬三
    千股，且向原告公司融資計七百四十七萬五千元，同時提供前揭股票予原告擔保
    融資債務。但被告融資買進之國產車股票於八十七年底因價格下跌，致被告信用
    帳戶之整戶擔保維持率低於百分之一二○，經通知補繳差額，詎未獲置理，該股
    票復經證券主管機關公告停止在集中交易市場上買賣，並終止其上市，以致原告
    未能依契約約定處分，上開股票雖自八十九年二月二十三日轉為管理股票，然因
    其市場成交量萎縮，直至九十年二月二十三日始順利處分，處分後取償部分利息
    計八萬零五百八十二元，惟融資本金均未獲清償，被告尚欠七百四十七萬五千元
    及如訴之聲明所示之利息、違約金迄未給付等事實，業據其提出信用帳戶申請表
    、融資融券契約書、國產車股票融資買進委託書、交割憑單、融資買進明細、補
    繳差額明細表、大宗限時掛號函件存根聯、國產車股票合併買賣交割憑單、沖抵
    利息明細表、遲延利息利率依據函文為證。被告對上開開立證券信用交易帳戶申
    請表、融資融券契約書上其簽名之真正並不爭執，惟否認其為本件融資融券契約
    之當事人，並以前開各詞爭執抗辯。是本件應予審酌者，乃融資融券契約之開戶
    程序是否未完成而無效或不成立？系爭融資融券法律關係是否存在於兩造間？茲
    分述如下：
（一）被告辯稱：依台灣證券交易股份有限公司營業細則第七十五條之一規定，證券
      經紀商委託開戶，委託人為自然人者，應親持身分證正本辦理開戶並當場簽章
      ，惟本案被告並未親持相關證件至原告處開戶，而係由原告職員到被告公司，
      直接要求被告於開戶資料及融資融券契約上簽名後旋即收回，故開戶程序尚未
      完成，開戶不成立等語。惟查，台灣證券交易股份有限公司營業細則固有上開
      之規定，然原告或其代理證券商前往被告客戶處辦理開戶手續，為銀行或證券
      業普遍之現象，實與上開「親持證件開戶」之規定無違，縱有違上開文字之形
      式規定，亦僅證券金融公司或代理證券商是否違反行政規範之問題而已，與本
      件已完成開戶程序之契約效力無關。且縱如被告所辯係原告公司職員要求被告
      於其預先勾出之欄位簽名後隨即收回契約資料，未予被告任何機會審閱契約內
      容，亦未向被告說明契約內容，惟以被告為四十五年次出生年屆四十五歲之成
      年人，有被告國民身分證影本在卷可稽，被告應具備通常智識且有相當之社會
      歷練，與原告間又無任何權力隸屬關係，原告亦未限制被告須於何時簽名，何
      時必須將開戶申請書及契約書收回，被告若對契約內容有不了解，衡情當會向
      原告之承辦人員詢問明白，而無於不清楚契約之權義關係下即草率於契約上簽
      名，或於原告人員要求取回資料時，即無異議交回而不要求給予審閱期間之理
      ，應認原告已留予被告合理之契約審閱期間，則被告縱於申請書及融資融券契
      約書上簽名後隨即交由原告公司人員攜回，被告仍不得抗辯所簽立之契約不成
      立。至被告另稱：伊僅有簽名並未蓋章於契約，蓋於契約上之印文均與其他同
      批開戶者大小、字體一致，足見其僅係人頭戶等語，然按依法律之規定，有使
      用文字之必要者，得不由本人自寫，但必須親自簽名，民法第三條第一項定有
      明文，被告既自承於系爭契約上簽名，復不爭執開立該帳戶之目的係供國產汽
      車公司人員使用，則該契約業已有效成立，縱契約上之印章並非其所有或親蓋
      ，亦可視為默示同意由他人代為篆刻蓋印，是其上開所辯，並無可採。
（二）次查，原告提出其接獲代理證券商轉交之被告申請開戶書件中，業已附上開立
      受託買賣帳戶滿三個月之證明文件，證明被告業已符合所申請之最高融資限額
      級數，並有大豐證券公司存摺、大安商業銀行存摺附卷可考，依該證券存摺、
      存款存摺之記載，應認被告已提出其得以進行系爭融資融券交易之相關財力證
      明文件。被告既不否認上開存款存摺及證券存摺之真正，該存款存摺及證券存
      摺又為其所提出據以作為申請開立帳戶之證明，從而原告主張其已盡徵信之義
      務，即屬可採。被告雖另提出大安商業銀行之存款存摺明細，辯稱：八十六年
      十月二十七日雖有匯款存入五百萬元，但於翌日即同年月二十八日即將該款項
      匯出，是被告在簽立融資融券契約時，該存摺並無存款等語，然原告以被告之
      上開存款存摺作為徵信之參考，本無不妥，難因被告於取得存款餘額證明後旋
      即於翌日自該帳戶提領五百萬元等情，即謂原告徵信有所不實。況原告係依其
      內部作業程序核准本件融資融券契約額度，縱其徵信有不完全之處，被告既向
      原告申請融資並經核貸較高額度而獲有利益，亦難以此謂原告有過失，被告不
      需負責。是被告辯以其並無資力成為融資融券第肆級之信用交易戶，原告徵信
      不完整，應自負所有不利益及風險等語，要無足取。
（三）被告又稱：伊並非實際買賣股票之人，而原告提出之買進股票委託書亦欠缺被
      告之簽章，且無電話錄音紀錄，是原告無法確定買進者即為被告本人等語。但
      查，被告既自承其為張朝翔之人頭，且明知其開立該信用交易帳戶係供國產汽
      車人員使用，並進而提供存款存摺及證券存摺等資料供原告徵信之用。是縱該
      帳戶均係國產汽車公司操盤人員林義翔所下單使用，然被告既自願開立該帳戶
      ，又將該帳戶提供他人使用，則其已同意張朝翔等以其名義依此契約為融資融
      券買賣股票之行為，是張朝翔有代理被告為融資融券買賣股票之權，則系爭交
      易之效力自應及於被告。至被告雖提出其與張朝翔之協議書，惟僅係彼等間之
      內部關係，要與原告無涉，亦非可取。
（四）被告復稱：本件原告於與被告締結融資融券契約時，即知悉被告僅為訴外人張
      朝翔之人頭，法律行為之本人為訴外人張朝翔，因此被告雖未以張朝翔之名義
      為法律行為，惟實際上有代理之意思，且為原告所明知或可得而知，是本件自
      發生隱名代理之效果。縱非隱名代理，亦應令訴外人張朝翔負授權人責任等語
      。惟按所謂隱名代理，係指代理人為法律行為時雖未以本人名義為之，而實際
      上有為本人之意思，且此項意思為相對人所明知或可得而知者，始足當之，被
      告辯稱其係代理訴外人張朝翔而為本件法律行為，然原告就其明知或可得而知
      被告代理行為一節既已否認，被告復未進一步舉證以實其說，是其主張本件構
      成代理訴外人張朝翔之隱名代理行為，自亦不足採信。
（五）被告另抗辯原告於八十八年六月二十一日曾與訴外人張朝翔、張朝喨簽訂協議
      書，就包括本件被告債務在內之債務進行協商，足證本件融資債務之債務人應
      為訴外人張朝翔而非身為人頭之被告等語。惟按債務承擔，有免責的債務承擔
      及併存的債務承擔之別，前者於契約生效後原債務人脫離債務關係，後者為第
      三人加入債務關係與原債務人併負同一之債務，而原債務人並未脫離債務關係
      ，最高法院著有四十九年度台上字第二○九○號判例、八十二年度台上字第三
      一號、八十五年度台上字第二二六九號判決可資參照。依被告所提出之協議書
      ，原告與訴外人張朝翔、張朝喨固就包含本件被告在內之「國產車」股票信用
      交易融資債務達成債務承擔之協議，惟該協議書將乙方即訴外人張朝翔、張朝
      喨標示為「併存之債務承擔人」，該協議書第一條復明訂「併存之債務承擔標
      的」，足見上開協議書係屬所謂之併存的債務承擔，而訴外人張朝翔、張朝喨
      並未清償該協議書所約定之債務，亦為兩造所不爭，則依前開判例見解，身為
      原債務人之被告並未脫離債務關係，自仍應就本件融資借款負清償之責。
四、按兩造所訂系爭融資融券契約第六條第二項約定：「甲方（即被告）之融資融券
    ，如未依規定期限清結，或未依前條規定補繳融資融券差額：：乙方（即原告）
    均應委託證券商在證券市場處分甲方提供之各項擔保：：如因市價漲跌異常或其
    他特殊事故，乙方未能處分時，甲方不得因此拒絕清償。」第七條第三項後段約
    定：「甲方如超過規定期限未償還融資，乙方並按核定利率百分之十加收違約金
    。」又於第一條約定：「甲方向乙方融資融券所生權利義務，應依乙方融資融券
    業務操作辦法：：辦理。」另依原告之融資融券業務操作辦法第二十條第二項規
    定：「：：處分擔保品：：處分後如不足償還，即自其他融資融券退還款項內扣
    抵，或以其信用帳戶內之其他款項抵充，仍有不足者，則通知委託人限期清償，
    利息照融資利率計算自債權發生日起至清償日止。」查本件被告於八十七年十月
    十四日及同年月十五日向原告融資七百四十七萬五千元，購買系爭股票二十一萬
    三千股，嗣被告融資買進之國產車股票於八十七年底，因股票價格持續下跌，致
    被告信用帳戶之整戶擔保維持率低於百分之一百二十，而被告又未於原告通知之
    期限內補繳差額，原告依系爭契約約定於集中交易市場上處分被告所提供之擔保
    品，惟因該股票經證券主管機關公告停止在集中交易市場上買賣，並終止其上市
    ，致原告未能依契約約定處分擔保品，上開股票雖自八十九年二月二十三日轉為
    管理股票，然因其市場成交量萎縮，直至九十年二月二十三日始順利處分，處分
    後取償部分利息計八萬零五百八十二元，惟融資本金均未獲清償，被告尚欠七百
    四十七萬五千元及如訴之聲明所示之利息、違約金迄未給付等事實，已如前述。
    又原告對一般委託人證券融資基本利率，自八十七年二月十三日起調整為年息百
    分之九點九五，有原告致財政部八十七年二月十二日復證（八七）字第一六七號
    函文附卷可稽，從而，原告依上開系爭契約之約定及融資融券業務操作辦法之規
    定，訴請被告給付七百四十七萬五千元及如附表所示之利息、違約金，為有理由
    ，應予准許。
五、因本案事證已臻明確，兩造其餘主張陳述及所提之證據，均毋庸再予審酌，附此
    敘明。
六、結論：
    本件原告之訴為有理由，依民事訴訟法第七十八條，判決如主文。
中      華      民      國     九十     年      六      月    二十二    日
                                            民事第五庭法      官  林秀圓
右為正本係照原本作成
如對本判決上訴，須於判決送達後廿日內向本院提出上訴狀
中      華      民      國    九十      年      六      月     十五     日
~B法院書記官
附表：
融資本金         利        息   年  息   違        約        金  備  註
0000000   00、11、23起   9.95％   87、11、23起至清償日止
                 至清償日止              按上開利率百分之十計算
0000000   00、10、17起   同右     87、11、23起至清償日止
                 至清償日止              按上開利率百分之十計算


司法院資訊處製作；財團法人民間司法改革基金會備份。
